【裁判字號】    94,上易,552
【裁判日期】    950411
【裁判案由】    詐欺
【裁判全文】
臺灣高等法院高雄分院刑事判決         94年度上易字第552號
上  訴  人
即  被  告  丙○○
上  訴  人
即  被  告  丁○○
前列二人共同
選任辯護人  周村來律師
            周元培律師
上列上訴人因詐欺案件，不服臺灣高雄地方法院93年度易字第92
5 號中華民國94年6 月30日第一審判決（起訴案號：臺灣高雄地
方法院檢察署93年度撤緩偵字第3 號），提起上訴，本院判決如
下：
    主  文
上訴駁回。
丁○○緩刑肆年。
    事  實
一、丙○○、丁○○於下列行為時係同居之男女朋友關係（現為
    夫妻關係），其2 人自民國80幾年間起，在高雄市○○區○○街208 號設立泆希工程行，負責承作裝潢工程等業務，詎
    丙○○、丁○○明知其自90年間起即週轉不靈，經濟狀況陷
    於窘境，且所經營之泆希工程行營運狀況亦不佳，早已陷於
    無支付能力之嚴重狀態，竟隱瞞此等重要訊息，圖藉舉債養
    債之方式，共同基於意圖為自己不法所有之概括犯意聯絡，
    推由丙○○1 人出面，丁○○則負責提供支票帳戶供其或丙○○簽發支票供作擔保，連續為如下之詐欺行為：
（一）丙○○與丁○○自90年7 月間起，利用與王憶驊、甲○○
      合資經營址設高雄市○○區○○街51號水岸悠賞館之機會
      ，由丙○○出面向甲○○佯稱：因積欠廠商或友人款項，
      急需資金週轉，其有申請青年創業貸款，待該筆貸款核發
      後，即可清償等語，使甲○○誤信丙○○、丁○○2 人確
      有足夠經濟能力清償借款，因而陷於錯誤陸續出借資金合
      計新台幣（下同）70萬元，嗣因甲○○知悉丙○○已領得
      青年創業貸款，向丙○○質問何時還款，丙○○遂於91年
      2 月13日簽訂借據及股權質押書以明雙方債權債務關係，
      圖使甲○○安心，其後丙○○與丁○○復共同承前詐欺之
      概括犯意聯絡，於91年4 月29日，由丙○○出面向甲○○
      詐稱：泆希工程行因資金調度關係欲借支票週轉，近期內
      將有莊其昌、己○○等人之工程款收入，必可清償欠款等
      語，使甲○○因而陷於錯誤，乃簽發甲○○為發票人，面
      額各為30萬元、15萬元、15萬元，發票日各為91年6 月5
      日、同年7 月5 日、同年7 月20日之支票3 張交付丙○○
      收執，丙○○則交付以泆希工程行丁○○為發票人，同等
      金額之支票3 張供作擔保，詎丙○○於取得甲○○開立之
      上述支票3 張後，即持向丁紹祖週轉現金使用，拒不清償
      上開借款，且其交付予甲○○供擔保之前開3 張支票屆期
      亦全數退票，甲○○乃向工程委託人莊其昌、莊麗雀等人
      詢問工程款情形，得悉丙○○早於91年2 月間即將工程款
      領取完畢，始知受騙。
（二）丙○○與丁○○於90年 8月間，因水岸悠賞館原股東王憶
      驊無法繳納出資額52萬5 千元而退股，渠2 人負責承擔此
      部分之出資，竟利用此機會，推由丙○○向馬琦或馬琦之
      妻戊○○佯稱：因水岸悠賞館股東之一王憶驊無法繳納出
      資額52萬5 千元，該部分股權可由戊○○出資購買暗股等
      語，致馬琦、戊○○誤信為真，乃於90年9 月1 日交付現
      金20萬元及發票人為戊○○、面額總計32萬5 千元之支票
      共3 張購買上開王憶驊部分之股權，並均按時兌現前述支
      票，丙○○並簽立股權讓渡書以取信馬琦、戊○○，惟事
      後丙○○卻未將上開出資轉作水岸悠賞館之股資，反逕持
      以作為泆希工程行之週轉金，甚而於91年2 月13日，將其
      名下股權全數質押予甲○○。其後丙○○與丁○○復共同
      承前詐欺之概括犯意聯絡，於90年12月間，推由丙○○再
      向馬琦或戊○○誆稱：欲成立泆希實業有限公司，可出資
      成為股東等語，致馬琦、戊○○誤信為真，乃於90年12月
      28日，由戊○○簽發面額總計50萬元、發票日分別為91年
      1 月10日、91年4 月10日之支票2 張交付丙○○收執，惟
      丙○○於取得上開支票後，竟持向丁紹祖週轉現金使用，
      且未依約成立泆希實業有限公司，事後丙○○僅返還20萬
      元，餘款拒不返還，馬琦與戊○○至此始知受騙。
（三）丙○○與丁○○於91年 4月間，推由丙○○出面向己○○
      詐稱：泆希工程行急需資金週轉，欲調度資金使用，日後
      承作高雄市燈會之工程款可領取，即可清償等語，使己○○誤信丙○○、丁○○有清償能力，陷於錯誤，簽發以己○○為發票人，面額80萬元，發票日為91年 6月30日之支
      票1 張交付丙○○使用，同時由丙○○交付發票人為丁○○，面額亦為80萬元之支票1 張以為擔保，惟丙○○於取
      得上開支票後，立即持向丁紹祖週轉款項使用，且其交付
      予己○○供擔保之前開支票屆期則遭退票，經己○○履次
      催討均置之不理，己○○至此方知受騙。
（四）丙○○與丁○○於91年間，向謝耀文承租位於高雄市○○
      街97號之房屋經營水舞餐廳，渠2 人自91年4 月初起即已
      無力支付租金，明知隨時可能遭房東謝耀文終止租約，竟
      隱瞞實情，共同承前詐欺之概括犯意聯絡，於91年4 月下
      旬，由丙○○出面向庚○○詐稱：其經營之水舞餐廳因事
      業繁忙無法兼顧，欲將該處轉租予庚○○等語，致使庚○○誤信為真，因而陷於錯誤，乃於91年4 月22日與丙○○
      簽訂租賃契約書，同意以1 年租金96萬及押金24萬元承租
      上開房屋及餐廳，庚○○並開立面額分別為10萬元、10萬
      元、10萬元、30萬元、30萬元、30萬元，發票日分別為91
      年4 月28日、91年5 月28日、91年6 月28日、91年8 月28
      日、91年11月28日、92年2 月28日之支票6 張予丙○○，
      詎丙○○於收受上開支票後，立即持向丁紹祖調現，並將
      調得之款項用於補彌經營泆希工程行之虧損，並未繳付房
      租予謝耀文，嗣謝耀文委託柯小姐於91年6 月1 日，至水
      舞餐廳向庚○○收取租金，庚○○始知受騙。
（五）丙○○與丁○○於91年5 月2 日，利用向乙○○承包住家
      裝潢工程之機會，由丙○○出面向乙○○虛偽詐稱：泆希
      工程行尚有他案工程款項可請領，惟因款項尚未領得，在
      本件工程未完工前，先預支款項作為支付工人薪資及購買
      傢俱之用等語，使乙○○誤信丙○○、丁○○確欲將借得
      之款項用於支付本件住家裝潢工程之工人薪資及購買傢俱
      費用，因而陷於錯誤，乃簽發面額為31萬元、發票日為91
      年6 月25日之支票1 張，及面額分別為15萬5 千元、5 萬
      2 千元、6 萬2 千元、8 萬3 千元，發票日均為91年6 月
      30日之支票4張 予丙○○收執（簡易判決處刑聲請書僅記
      載丙○○取得乙○○簽發之支票，漏載支票之張數與面額
      ），供丙○○作為支付工人薪資及購買傢俱之用，丙○○
      並交付其簽發之本票1 張，及發票人為丁○○、面額31萬
      元之支票1 張予乙○○作為擔保，丙○○於取得上開乙○○交付之面額31萬元支票後，即持向丁紹祖週轉現金，並
      持上開面額合計35萬2 千元之支票共4 張向吳權樺週轉現
      金，丙○○於調得現金後，並未將之用於支付工人薪資或
      購買傢俱，反而避不見面，嗣後丁紹祖及吳權樺分別持乙○○簽發之上開支票向本院聲請核發支付命令及訴請給付
      票款，乙○○始知受騙。
二、案經甲○○、庚○○、乙○○、戊○○、己○○訴由臺灣高
    雄地方法院檢察署檢察官聲請簡易判決處刑後，由台灣高雄
    地方法院改依通常程序審理。
    理  由
壹、證據能力部分：
    按92年1 月14日修正通過之刑事訴訟法於同年9 月1 日施行
    前，已繫屬於各級法院之案件，其以後之訴訟程序，應依修
    正刑事訴訟法終結之。但修正刑事訴訟法施行前已依法定程
    序進行之訴訟程序，其效力不受影響，刑事訴訟法施行法第
    7 條之3 定有明文。此乃為避免程序之勞費，本諸舊程序用
    舊法，新程序始用新法之一般原則，法院於修正之刑事訴訟
    法施行前，已依法踐行之訴訟程序（包含證據法則之適用）
    ，其效力不受影響；對於提起上訴之案件，於修正刑事訴訟
    法施行前，原審法院就可得為證據之證據，已依法定程序調
    查者，其效力當然亦不受影響。經查本件關於被害人甲○○
    、戊○○、己○○、王華財、庚○○及乙○○於偵查時所為
    之陳述，均係在92年1 月14日修正通過之刑事訴訟法施行前
    ，已就上開可得為證據之證據，依法定程序為調查，依上開
    說明，其修正刑事訴訟法施行前已依法踐行之訴訟程序，其
    效力當然不受影響，自得採為本件論述之依據，合先敘明。
貳、實體部分：
一、訊據上訴人即被告丙○○、丁○○固承認於上開時、地收受
    證人即被害人甲○○、戊○○、己○○、庚○○、乙○○所
    交付之現金或支票之事實不諱，惟均矢口否認有何共同連續
    詐欺之犯行，一致辯稱：我們經友人介紹裝潢甲○○經營之
    水岸悠賞館餐廳，該餐廳與他合作的股東臨時不出資，所以
    才由我們的工程款轉為餐廳入股金，當時甲○○從事買賣股
    票虧損70萬元，因他虧損之款項是他父親所有，甲○○惟恐
    他父親發現，請丙○○開立面額共70萬元支票給他父親看，
    表示是丙○○向甲○○借70幾萬元，好讓他對父親有交代，
    這些支票到期後，甲○○一直沒有將錢還我們，所以我們才
    要求甲○○開立面額分別為30萬元、15萬元、15萬元之支票
    ，讓丙○○拿這3 張支票向丁紹祖借錢週轉，又甲○○開立
    上開支票3 張交付丙○○後，為了對他父親有所交代，所以
    才叫丙○○開借據給他，以便告訴他父親說是餐廳虧錢；戊○○部分，是她先生馬琦一開始就說明要插丙○○的暗股，
    丙○○有依約將股份轉讓給她，我們有實際成立泆希實業有
    限公司並營業，並無詐騙戊○○入股；至於己○○開立面額
    80萬元之支票部分，我們認為這是我們承包她深山亞都工程
    所應請領之貨款，但她認為該筆款項為單純之借款，雙方認
    知有誤差；又丙○○確實有將水舞餐廳轉租予庚○○，當初
    丙○○向房東謝耀文承租水舞餐廳時，是開1 年期之票，後
    來丙○○交付予房東的支票部分無法兌現時，我們有向庚○○表示由丁紹組負責繳納租金，庚○○繼續經營，並未讓他
    的權益受損；另我們與乙○○同為水舞餐廳之股東，雙方因
    經營水舞餐廳之緣故，本即有金錢上的往來，乙○○所簽發
    交給丙○○收執之支票，並非作為支付工人薪資或購買傢俱
    之用，而僅是單純之借款，丙○○借款後，水舞餐廳經營不
    善發生虧損之情形，我們認為乙○○亦應分擔虧損，主張乙○○以對丙○○之借款債權折抵經營水舞餐廳之虧損，但他
    不肯，雙方認知有差異，我們認為我們有出資彌補水舞餐廳
    之虧損，已不用再返還乙○○借款，但乙○○堅持要我們清
    償借款云云。經查：
（一）事實（一）詐騙被害人甲○○部分：
   （1）證人甲○○於偵查及原審審理中證述：我與丙○○、王
        憶驊合資經營水岸悠賞館，股資共350 萬元，約定由我
        出資122 萬5 千元，王憶驊出資52萬5 千元，丙○○出
        資175 萬元，最初股數沒有確定，因後來王憶驊退出，
        僅剩我與丙○○合資，由我持有35% 股份，丙○○持有
        65% 股份，惟丙○○實際並無出資，而係以店內裝潢工
        程款抵股款，實際上抵扣多少我不清楚，因丙○○申請
        之青年創業貸款尚未核准，故於90年7 月間陸陸續續向
        我借款2 次，合計70萬元，至於我與丙○○簽訂之借據
        及股權質押書，目的是為擔保他向我借之70萬元借款，
        因事後據我所知，丙○○雖有借到50、60萬元之青年創
        業貸款，但並未將錢拿來還我，所以我才要求他寫借據
        及股權質押書，另後來丙○○開口向我借錢60萬元，最
        初我因他之前借款尚未償還，不願借他，但他向我表示
        即將領到莊其昌、己○○等人之工程款，可把錢還給我
        ，同時他也願意開同額支票做擔保，我們在他工作室時
        ，由他填寫支票，由丁○○蓋章，丙○○當場打電話給
        莊其昌，但表示莊其昌電話不通，因此我於91年4 月29
        日再開立3 張支票借給他，但後來丙○○與丁○○未還
        錢就去向不明，事後我向莊其昌及己○○詢問，但莊其
        昌說並未欠丙○○工程款，己○○則表示工程款丙○○
        已經領完等語（見發查字第4767號卷第27至30頁、偵緝
        字第220 號卷第18至26頁、偵緝字第306 號卷第27、28
        頁、原審93年12月8 日審判筆錄），核與證人己○○於
        原審審理中證述：丙○○有承包我在台東金針山深山亞
        都民宿之裝潢工程，該工程於91年1 月30日完工，我於
        91年2 月間已付清最後一筆工程款等語一致（見原審93
        年12月8 日審判筆錄），並有被告丙○○簽發之借據1
        紙、股權質押書1 份、證人甲○○簽發之支票存根3 紙
        、被告丁○○簽發之支票3 張及退票理由單1 份、募股
        協議書1 份附卷可憑。
   （2）被告丙○○於偵查中亦坦承：我於90年間，先向甲○○
        借款70萬元，因為我當時財務狀況很混亂，無法清償借
        款，所以才簽借據與股權質押書供甲○○收執，後又於
        91年4 月間，陸續向甲○○借3 張支票共60萬元，並交
        付以丁○○名義開立之支票3 張為擔保，我將甲○○開
        立之支票拿去向丁紹祖調現，但我當時財力吃緊，沒有
        辦法軋票，故我交付予甲○○之支票無法兌現等語屬實
        （見92偵緝220 號卷第21、22頁），是以被告丙○○明
        知其與被告丁○○經濟陷入因難，已無支付能力，卻先
        後以將來有青年創業貸款可領取，及工程款發放後可供
        清償為詞，隱匿渠等無力償債之事實，向證人甲○○借
        貸前開現金及支票，所為自屬詐術之實施。又被告丙○○既於借款之初已明知無償還能力，猶施用詐術，致證
        人甲○○誤信其有能力清償借款而交付現金及支票，事
        後又拒不返還借款，則縱被告丙○○於借款70萬元後，
        曾簽發股權質押書供證人甲○○作為擔保，亦無解其詐
        欺犯行之成立。
（二）事實（二）詐騙被害人馬琦、戊○○部分：
   （1）證人戊○○於偵查及原審審理中證述：丙○○曾分別向
        我或馬琦表示是否欲購買水岸悠賞館王憶驊部分之暗股
        ，我允諾並交付現金20萬元及3 張富邦銀行的票，並皆
        已兌現，我原先是購買暗股，惟當我向丙○○要求將王
        憶驊所有水岸悠賞館部分之股份過戶至我名下時，他先
        是推說找不到王憶驊，後來我與馬琦得知丙○○已將全
        部股份質押給甲○○時，我們才知受騙，另在90年12月
        丙○○分別向我或馬琦表示欲開設泆希實業有限公司，
        希望我們能認股，我共開立2 張票期分別為91年1 月10
        日、91年4 月10日各25萬共50萬元之支票給丙○○，惟
        他實際上並未成立公司，卻已將支票轉讓給丁紹祖等語
        明確（見發查字第4767號卷第29、41頁、偵字第14955
        號卷第43至45頁、偵緝字第220 號卷第23至27頁、偵緝
        字第306 號卷第15至17頁、原審93年12月8 日審判筆錄
        ），核與證人即戊○○之夫馬琦於原審審理中結證稱：
        丙○○分別向我、戊○○提及插暗股及投資有限公司之
        事等情吻合（見原審94年2 月22日審判筆錄），並經證
        人甲○○於原審審理中證述：我於經營水岸悠賞館期間
        ，並無戊○○提出之股資52萬5 千元入帳，且丙○○亦
        未告知我戊○○有插暗股之情事，直至戊○○於91年4
        月間至水岸悠賞館上班，告知我她有投資，我才知道，
        但丙○○早於91年2 月間，即已將水岸悠賞館之股權質
        押予我等語無誤（見原審93年12月8 日審判筆錄），且
        有悠賞館企業有限公司股東合約書、股權讓渡書、股權
        認股書各1 份存卷可憑。
   （2）被告丙○○於偵查中坦承：我曾表示要將王憶驊之暗股
        出售予戊○○，但我沒有辦理水岸悠賞館之股權移轉登
        記，又戊○○交付面額合計50萬元之支票2 張是供投資
        泆希實業有限公司所用，我沒有成立泆希實業有限公司
        ，但因我當時錢軋的很緊，只好動用戊○○之支票向丁
        紹祖週轉，我事後有還戊○○20萬元等語（見偵緝字第
        220 號卷第25 、27 頁），再觀諸被告丙○○與證人戊○○簽立之股權認股書上記載：「本人戊○○於泆希實
        業有限公司（高雄市○○街208 號）認持1 股，每股50
        萬元，於中華民國91年1 月1 日起生效，並享有一切股
        東應有權利及義務，並於公司設立時編入股東名冊，一
        切依公司法施行。入股股金明細：富邦銀行票期91年1
        月10日、金額25萬元、富邦銀行票期91年4 月10日、金
        額25萬元。發起人丙○○、認股人戊○○。」等語（見
        發查字第4645號卷第8 頁），是以證人馬琦、戊○○確
        係基於承接水岸悠賞館原股東王憶驊之股權，方交付現
        金20萬元及面額計32萬5 千元之支票3張 以購買王憶驊
        之暗股，另並基於出資成為泆希實業有限公司股東之目
        的，才簽發面額共50萬元之支票2 張予被告丙○○收執
        ，則被告丙○○於收受上開現金及支票後，本應將之作
        為水岸悠賞館之股資及泆希實業有限公司成立之用，但
        被告丙○○竟捨此不為，反持證人戊○○簽發之支票向
        證人丁紹祖週轉使用，顯見其有詐欺之意圖，彰彰甚明
        。
   （3）至證人戊○○於原審審理中另證述：我於90年12月28日
        交付2 張支票合計50萬元給丙○○，這2 張支票中第1
        張支票係為投資泆希工程行，但公司後來未成立，第2
        張支票，是丙○○以週轉名義向我借款為單純借款，第
        2 張借款到期時，未將錢還給我，並在91年1 月與我先
        生商談將投資款轉成借款云云（見原審93年12月8 日審
        判筆錄），而證人馬琦於原審審理時則證述：我與太太
        有插丙○○開設1 家餐廳之暗股，此暗股是插丙○○暗
        股，非承接股東王憶驊股份，90年9 月1 日我委託我太
        太戊○○交付丙○○現金20萬元、支票3 張合計32萬5
        千元是投資管理公司之錢，另戊○○交付丙○○面額共
        50萬元之支票2 張，此部分屬丙○○之借款，並未指定
        特定用途云云（見原審94年2 月22日審判筆錄），其2
        人上揭所證述之內容，非但與被告丙○○及證人戊○○
        於偵查中陳述之內容岐異，且核與卷附之股權認股書記
        載亦不相符，顯係因事隔已久，記憶錯誤所致，此部分
        應以證人戊○○於偵查中所為之陳述較為可採，附此敘
        明。
（三）事實（三）詐騙被害人己○○部分：
   （1）證人己○○於偵查及原審審理中證述：丙○○於91年4
        月間向我借錢，我表示無錢可借，他就說要向我借票，
        同時開立1 張發票人為丁○○的支票做為擔保，並表示
        泆希工程行承包高雄市政府燈會的工程款即將發放，屆
        時以丁○○名義開立的擔保支票就可以兌現，因此我開
        立1 張面額80萬元，發票日為91年6 月30日之支票1 張
        予丙○○，丙○○於取得我簽發之支票後即轉讓給丁紹
        祖，我曾到泆希工程行詢問丙○○與丁○○2 人可否如
        期清償，他們2 人皆向我保證會如期兌現，但事後丁○○的支票卻跳票，因我簽發之支票已遭丙○○轉讓予丁
        紹祖，我只好出面與丁紹祖協議，由我以40萬元之代價
        取回我簽發之支票等語綦詳（見發查字第4767號卷第40
        頁、原審93年12月8 日審判筆錄），核與證人王華財於
        偵查中證述：我是己○○之丈夫，我們委由丙○○處理
        我們在台東的工程，該工程之工程款已於91年2 月3 日
        付清，他後來向我太太己○○借錢時，稱其有高雄市政
        府之工程款，因此我太太便開票借他，他同時交付1 張
        丁○○之支票供做擔保，但該張支票後來跳票等語相符
        （見發查字第4767號卷第28、29頁），且有泆希空間設
        計委託合約書1 份、證人己○○簽發之支票存根1 紙、
        被告丁○○簽發之支票與退票理由單各1 紙、協議書1
        份、證人己○○簽發予證人丁紹祖收執之支票1 紙在卷
        可憑。
   （2）被告等經營之泆希工程行於90年間，受證人己○○委託
        進行位於台東金針山之深山亞都民宿裝潢工程，該工程
        於91 年1月20日驗收完工，證人己○○並於91年2 月間
        ，付清最後1 筆工程款乙情，業據證人己○○及王華財
        同陳在卷（見偵字第14955 號卷第42頁、原審93年12月
        8 日審判筆錄），且觀諸被告丙○○與證人己○○簽立
        之泆希空間設計委託合約書上載明「驗收日期為91年1
        月20日，驗收完成後10日內甲方（即證人己○○）付清
        尾款」，而該合約書空白處亦記載：「91年2 月8 日10
        萬元、丙○○」等文字，經核與上開證人己○○、王華
        財所證之內容相符，是以證人己○○於91年2 月間，即
        已付清深山亞都民宿裝潢工程之全部工程款，則證人己○○何需於91年4 月間，再支付該工程之貨款予被告丙○○？由是足見被告上開辯稱顯非實情，渠等應係基於
        借貸關係，方以簽發被告丁○○之支票作為擔保之方式
        ，向證人己○○借得支票使用無疑。又被告雖有承作高
        雄市燈會工程，惟被告丁○○之支票帳戶自91年3 月起
        即陸續發生先退票後註銷情形，有法務部票據信用資訊
        連結作業系統查詢明細表1 份存卷可參，可見被告2 人
        於91年4 月前已陷於經濟困境，則被告等於借款之初即
        已料知其所借款項屆期無法清償，情甚顯然，竟虛詞捏
        造假象，隱瞞實情，再向證人己○○借款，以致無力償
        還，且被告等亦未將領得之高雄市燈會之工程款，用以
        償還上開證人己○○之借款，益證被告等確有施用詐術
        使證人己○○陷於錯誤，而交付財物之犯行，殆無庸疑
        。
（四）事實（四）詐騙被害人庚○○部分：
   （1）證人庚○○於偵查中證述：水舞餐廳之原始房東為謝耀
        文，丙○○則為水舞餐廳2 房東，丙○○將水舞餐廳以
        1 年租金96萬元及押租金24萬元共120 萬元出租予我，
        約定租期為91年4 月26日起至92年4 月25日止，我則開
        立面額分別為10萬元、10萬元、10萬元、30萬元、30萬
        元、30萬元，發票日分別為91年4 月28日、91年5 月28
        日、91年6 月28日、91年8 月28日、91年11月28日、92
        年2 月28日之支票6 張給丙○○，其中3 張10萬元的支
        票已到期並付款，詎於91年6 月1 日，有名柯小姐代表
        房東謝耀文向我收取房租，我才知道被告本人未繳納房
        租，亦未將我交付之押金及房租轉交予房東，但丙○○
        已將我的支票轉手交給丁紹祖收執，後來丁紹祖有向我
        追討部份票款等語明確（見偵字第14955 號卷第21頁）
        ，並有租賃契約書1 份在卷足佐。
   （2）被告丙○○於偵查中供認：我於91年4 月5 日起財務吃
        緊，沒有交房租給房東謝耀文，我於91年4 月22日與庚○○簽立契約，將水舞餐廳轉租予庚○○後，有收取6
        張支票，我將上開支票持以向丁紹祖調現，將調得之現
        金用於彌補泆希工程行之虧損等語非虛（見偵緝字第
        220 號卷第30 頁）， 核與證人丁紹祖於原審審理中證
        述：當初丙○○交付庚○○簽發之支票給我時，並沒有
        要求我不要兌現等語相符（見原審93年12月8 日審判筆
        錄），則被告等早於91 年4月初起，即未支付水舞餐廳
        之租金予房東謝耀文，渠等於91年4 月下旬，將水舞餐
        廳轉租予證人庚○○，收取證人庚○○交付之押金及租
        金後，本應將之用於支付積欠房東謝耀文之房租，以盡
        其轉租人之義務，然被告等捨此不為，反而將證人庚○○所交付供作押金與租金所用之支票持向證人丁紹祖調
        現，且將調得之款項全數用於彌補本身事業之虧損，致
        證人庚○○遭房東之委託人柯小姐追討租金，可見被告
        2 人係基於詐騙押金及租金之意，以轉租水舞餐廳予證
        人庚○○之手法詐得證人庚○○簽發之支票6張 ，灼然
        甚明。
（五）事實（五）詐騙被害人乙○○部分：
   （1）證人乙○○於偵查及原審審理中證述：我委託丙○○開
        設之泆希工程行幫我裝潢住家，於91年5 月間丙○○向
        我表示泆希工程行尚有他案工程款項可請領，惟因款項
        尚未下來，在本案工程未完工前，先向我預支工人薪資
        及購買傢俱款項，我就開立1 張面額31萬元、發票日為
        91年6 月25 日 之支票1 張，以及面額分別為8 萬餘元
        至10幾萬元不等，發票日均為91年6 月30日之支票共4
        張交付丙○○，供其作為支付工人薪資及購買傢俱之用
        ，丙○○則開立本票1張 ，並交付以丁○○為名義簽發
        面額31萬元之支票1 張供作擔保，丙○○於收受我交付
        之上開支票共5 張後，即持上開面額31萬元之支票1 張
        向丁紹祖週轉現金，並將上開面額共計35萬2 千元之支
        票4 張交付予吳權樺調現，然其於調得現金後，並未將
        調得之款項用於支付工人薪資或購買傢俱，且在工程尚
        未完工之情形下即避不見面，後來丁紹祖與吳權樺分別
        持票向法院聲請核發支付命令或訴請我給付票款，我才
        知受騙，我所交付之上開支票並非水舞餐廳之出資款等
        語明確（見偵字第14955 號卷第6 、7 頁、第20、21頁
        、偵緝字第220 號卷第28至31頁、偵緝字第306 號卷第
        29、30頁、原審93年12月8 日審判筆錄），並有泆希空
        間設計委託合約書1 份、支付命令聲請狀、聲明異議狀
        、台灣高雄地方法院91年度促字第59075 號支付命令、
        證人乙○○簽發之支票1 張、退票理由單1 張、被告丙○○簽發之本票1 張、被告丁○○簽發之支票1 張、台
        灣高雄地方法院91年度雄簡字第3048號民事判決1 份存
        卷可考。
   （2）被告丙○○於偵查中坦承：我於91年5 月間財務狀況出
        問題，沒有錢支付廠商，乙○○交付我4 張支票供購買
        傢俱用，另交付我1 張面額31萬元之支票，是用以支付
        工人薪資之用，但我收受上開支票後，並未將之用於購
        買傢俱或支付工人薪資，而是拿去向丁紹祖等人調現，
        用以支付我先前經營事業之虧損等語不諱（見92偵緝字
        第220 號卷第11、28頁、92偵緝字第306 號卷第30頁）
        ，衡諸被告丙○○於偵查時所供較接近案發時點，且較
        少考量利弊得失，所供應較事後於原審及本院審理中翻
        異之詞可信，是以被告等明知其財務狀況不佳，仍以預
        支工人薪資及購買傢俱款項為由，向證人乙○○詐得支
        票共5 張，於將上開支票調現後，未用於支付工人薪資
        及購買傢俱，反而將之用於彌補經營事業之虧損，所為
        顯有為自己不法所有之意圖，至為明確。
（六）被告2 人向證人甲○○、戊○○、己○○、庚○○、乙○○等人取得支票後，持該等支票向證人丁紹祖調借現金，
      至於其交付予證人甲○○等人供擔保之支票屆期均不獲兌
      現之事實，此經證人甲○○、戊○○、己○○、庚○○、
      乙○○同陳在卷，且據證人丁紹祖證述：我與丙○○、丁○○有生意上的往來，丙○○持支票向我調度資金，時間
      約有5 年了，丙○○與丁○○實際上有在工作，但因為他
      們經營不善，還向地下錢莊借錢，所以需現金週轉，我共
      有收過丙○○轉交給我由戊○○、己○○、甲○○、乙○○、庚○○等人簽發之支票等語屬實（見偵字第14955 號
      卷第44至46頁、偵緝字第220 號卷第29、30頁、原審93年
      12 月8日審判筆錄），是以被告等向證人甲○○等人取得
      支票後，即持以向證人丁紹祖調現，其所交付供作擔保之
      支票則任其退票，益徵被告2 人於借款之初，即有詐欺之
      意圖。
（七）被告丁○○於原審審理中供承：我與丙○○於案發時為同
      居男友朋友關係，共同經營泆希工程行，由丙○○做工程
      ，我則是做一些會計工作，負責聯絡廠商與工程事宜，因
      為丙○○之前有跳票被拒絕往來，所以我與丙○○開始申
      請泆希工程行時，丙○○就用我的支票帳戶開票，泆希工
      程行用我的名字當負責人，又因為考慮到要申請公司支票
      使用，丙○○是拒絕往來戶，所以才用我的名字當泆希工
      程行之負責人，本件交付予證人甲○○等人收受之作為擔
      保之支票，有些是我自己開的，有些是我授權丙○○開的
      ，他要開票前都有經過我同意，他也有告訴我面額及開票
      用途等語（見原審94年5 月11日審判筆錄），核與被告丙○○供述：我拿支票去調現之事，丁○○都知情，因為丁○○擔任公司會計，知道我在外之欠債情形等節一致（見
      偵緝字第306 號卷第28頁），由是可見被告丙○○以個人
      名義申請並設立之支票存款帳戶，早於泆希工程行成立前
      ，即被拒絕往來，泆希工程行係以被告丁○○作為名義負
      責人，該工程行之實際負責人為被告丙○○，被告丙○○
      與丁○○於斯時為同居之男女朋友關係，被告丁○○又擔
      任泆希工程行之會計，理應知悉該工程行之營運狀況不佳
      ，而被告丁○○明知上情，仍提供支票帳戶由其或被告丙○○開立支票後，由被告丙○○持以取信證人甲○○等人
      ，其就被告丙○○施用詐術詐取財物之事，顯有共同犯意
      之聯絡及行為之分擔甚明。
（八）被告丁○○位於台灣企銀高雄分行之支票帳戶中開立之支
      票，自91年3 月18日起即陸續發生先退票後註銷情形，至
      91年5 月8 日即陸續出現退票或拒絕往來情事，至於被告
      丁○○位於高雄銀行七賢分行之支票帳戶中開立之支票，
      自91年5 月6 日起亦陸續發生先退票後註銷情形，至91年
      5 月20日起即出現退票或拒絕往來之情況，總計丁○○於
      91年間簽發之支票有108 張，其中29張係曾退票後經註銷
      ，至於剩下之79 張 ，則係退票或遭拒絕往來之支票，總
      退票金額高達7 百27 萬2千3 百31元乙情，有法務部票據
      信用資訊連結作業系統查詢明細表1 份在卷可查，觀諸被
      告丁○○之支票帳戶於91 年3月至91年10月間短短7 個月
      之時間，即累積大量之退票紀錄，並陸續遭金融機構列為
      拒絕往來戶，參諸被告丁○○於原審審理中自承：丙○○
      早被銀行列為拒絕往來戶，故由我出面開立支票帳戶等語
      屬實（見原審94年5 月11日審判筆錄），足認被告丙○○
      與丁○○於本案案發之90、91年間，即處於經濟困頓且無
      力清償債務之窘境，乃竟推由被告丙○○出面向證人甲○○、己○○等人借款及借票，並向證人戊○○、庚○○、
      乙○○詐得支票使用，被告2 人自始即有意圖為自己不法
      所有之詐欺意圖，至為灼然。
（九）被告 2人另辯以：甲○○與其達成和解前，已經將水岸悠
      賞館餐廳轉讓予他人，故我們才拒絕依和解書約定返還款
      項云云。惟查證人甲○○於原審證述：丙○○一直未實際
      拿出水岸悠賞館之股資，而他向我陸續借得之款項亦未清
      償，所以他去向不明後，我就依照他與我簽立之股權質押
      書內容，將丙○○之股份轉讓給趙先生，此時因丙○○已
      不知去向，無法通知他此事，又因趙先生僅支付27萬元，
      故關於丙○○之權利義務還是按照股權65% 分擔，案發後
      丙○○於偵查中有到案，我們在偵查中有簽訂和解書，和
      解條件為丙○○每個月償還3 千元，他除有償還2 、3 期
      外，後來皆未再還款，且和解書中之其他約定條款都未履
      行，在簽訂時丙○○已知曉我將他的股份轉讓給他人等語
      （見原審93年12月8 日審判筆錄），核與證人乙○○於原
      審證述：我介紹甲○○將水岸悠賞館轉讓予趙先生時，丙○○已不知去向，後來案件進入訴訟程序，丙○○於偵查
      中才出面等情相符（見原審93年12月8 日審判筆錄），則
      被告等於知悉證人甲○○已將水岸悠賞館之股份轉讓予他
      人之情形下，猶願意與證人甲○○達成和解並簽立和解書
      ，則渠等事後自不得執證人甲○○將水岸悠賞館轉讓予他
      人為由，拒絕履行和解條件，且本案被告丙○○、丁○○
      確有詐欺證人甲○○等人之事實，業據本院論述如前，被
      告2 人上開辯解核與其等犯行之成立與否無涉。
（十）綜上所述，被告丙○○、丁○○上開所辯，顯係事後卸責
      之詞，殊無足取。本件事證明確，被告2 人之犯行均堪予
      認定。
二、核被告丙○○、丁○○所為，均係犯刑法第339條第1項之詐
    欺取財罪。被告2 人就上開犯行，有犯意之聯絡與行為之分
    擔，為共同正犯。其2 人先後多次犯行，時間緊接，手法相
    同，觸犯構成要件同一之罪名，顯係基於概括犯意反覆為之
    ，均應依刑法第56條連續犯之規定論以一罪，並分別加重其
    刑。
三、原判決認被告2 人罪證明確，因而適用刑法第28條、第56條
    、第339 條第1 項，罰金罰鍰提高標準條例第1 條前段之規
    定，並審酌被告2 人詐取他人財物供己使用，動機並非良善
    ，詐騙期間非短，詐騙所得逾4 百萬元，金額甚鉅，雖於偵
    查中與被害人甲○○、戊○○、己○○、乙○○達成和解，
    然因無法履行與被害人甲○○、乙○○之和解條件，遭檢察
    官撤銷緩起訴處分及其犯罪手段尚屬平和，態度尚可等一切
    情狀，分別量處有期徒刑2 年。經核原判決認事用法，尚無
    不合，量刑亦屬允當。被告上訴意旨，否認犯罪，指摘原判
    決不當，為無理由，應予駁回。
四、查被告丁○○未曾受有刑徒刑以上刑之宣告，有台灣高等法
    院被告前案紀錄表一份附卷可稽，此次係屬初犯，況於本院
    審理中已再與被害人戊○○、己○○、乙○○達成和解，有
    和解書3 紙在卷可憑；被告丁○○經此論罪科刑之教訓，當
    知警惕，應無再犯之虞，本院認其所宣告之刑，以暫不執行
    為適當，爰併宣告緩刑4 年。
據上論斷，應依刑事訴訟法第368 條，刑法第74條第1 款，判決
如主文。
本案經檢察官陳新慶到庭執行職務。
中    華    民    國    95    年    4     月    11    日
            刑事第五庭  審判長法  官  曾永宗
                              法  官  任森銓
                              法  官  陳  箐
以上正本證明與原本無異。
不得上訴。
中    華    民    國    95    年    4     月    11    日
                              書記官  魏文常
附錄本件判決論罪科刑法條：
刑法第339 條第1 項
意圖為自己或第三人不法之所有，以詐術使人將本人或第三人之
物交付者，處5 年以下有期徒刑、拘役或科或併科1 千元以下罰
金。


司法院資訊處製作；財團法人民間司法改革基金會備份。
